【裁判字號】    88,上易,1828
【裁判日期】    890426
【裁判案由】    過失傷害
【裁判全文】
台灣高等法院台中分院刑事判決                  八十八年度上易字第一八二八號
    上  訴  人  台灣台中地方法院檢察署檢察官
    上  訴  人
    即  被  告  丙○○
    選任辯護人  洪錫欽
                蔣志明
右上訴人因過失傷害案件，不服台灣台中地方法院中華民國八十八年五月七日第一審
判決（民國八十六年度易字第六七二九號，起訴案號：台灣台中地方法院檢察署八十
六年度偵字第八二二一號），提起上訴，本院判決如左：
    主  文
原判決撤銷。
本件公訴不受理。
    理  由
一、按告訴或請求乃論之罪，未經告訴、請求或其告訴、請求經撤回或已逾告訴期間
    者，應諭知不受理之判決，刑事訴訟法第三百六十四條、第三百零三條第三款定
    有明文。
二、公訴意旨以：被告丙○○係台中市基督教台安醫院之醫師兼院長，為從事醫療業
    務之人。緣黃足有自懷孕第二十二週，即民國（下同）八十三年四月二十六日起
    ，即在上開醫院進行產檢，當天並曾做超音波掃瞄，丙○○對於黃足有之衽娠情
    形應有所知悉；八十三年八月二十五日十時許，黃足有之母乙○○○陪同黃足有
    前往該醫院分娩，因黃足有已有破水現象，產痛難忍，同日晚上十一時三十分許
    ，乃由該院邵昭琦醫師施以無痛分娩，次日 (即八月二十六日)凌晨零時許，由
    胎心音監視器發現每當子宮收縮時，胎心音即有減速現象，疑是胎兒窘迫，乃於
    該日凌晨一時五十三分許，在丙○○協助下，由邵昭琦主刀緊急實施剖腹生產，
    黃足有嗣於一時五十五分產下一女嬰。丙○○於手術中發現黃足有有多顆子宮肌
    瘤，其中一顆（直徑約四公分）因近於傷口處，為順利縫合，遂予切除。而依丙
    ○○專業知識，黃足有係手術分娩，復伴有多發性子宮肌瘤數顆，隨時會有緊急
    狀況發生，可能會造成產後大出血，應隨時準備輸血，以免失血過多，導致腦部
    缺氧性之病變，且依當時情形，又無不能注意之情形，竟疏未注意備血。嗣黃足
    有於凌晨三時三十六分許惡露增多，子宮收縮不佳，大量出血，丙○○為阻止失
    血情形繼續惡化，於毫無備血情況下進行第二次產後出血性子宮切除手術，手術
    期間黃足有血壓持續下降，一度還無法測得，大量出血，丙○○於三時四十五分
    始命黃足有家屬備血，延至四時五十分許始予輸血，期間僅暫以輸液及代血漿補
    充黃足有流失血液，致黃足有因失血過多未立即輸血，而受有缺氧性腦病變之重
    大不治之傷害。黃足有於上午七時五十八分手術後情況持續不穩定，並未回轉普
    通病房，至翌日 (八月二十七日)凌晨一時二十分，因高燒達攝氏四十度，意識
    不清，同日二時三十分，仍呼吸喘，有嗜睡（drowsy）現象，丙○○乃建議轉院
    ，而於同日五時十五分轉至彰化基督教醫院。因病情無法改善，於八十三年九月
    十九日再轉入桃園縣林口鄉長庚醫院。出院後，黃足有身體狀況仍不理想，再於
    八十四年十月十七日住進行政院國軍退除役官兵輔導委員會台中榮民總醫院（下
    稱台中榮總）時，該醫院所開立之診斷證明書為「重度智障無法復原」，復於八
    十四年十一月十六日癲癇發作，經台中省立醫院掃瞄報告結果為腦萎縮。因黃足
    有之母見識不多，當時不知係何家醫院之醫師造成黃足有之重傷害，於八十五年
    四月間四處尋人請教，乃知係因丙○○之過失所致，始於八十五年四月二十九日
    向台灣台中地方法院檢察署提出告訴。因認被告丙○○犯有刑法第二百八十四條
    第二項後段之從事業務之人，因業務上之過失致重傷罪云云。
三、經查：
  (一)按告訴乃論之罪，無得為告訴之人或得為告訴之人不能行使告訴權者，該管檢察
    官得依利害關係人之聲請或依職權指定代行告訴人，刑事訴訟法第二百三十六條
    第一項定有明文。所謂「得為告訴之人不能行使告訴權」，係指事實上不能行使
    告訴權之情形言。查：
    本案被害人黃足有因生產後意識不清、智能不足、大腦意識機能無法恢復，業
      經原審法院家事法庭以八十五年度禁字第六號裁定宣告禁治產，其確係事實上
      不能行使告訴權。
    被害人黃足有之母乙○○○於檢察官訊問時，供稱「（問：黃足有的先生呢？
      ）他的先生看她神智不清後，都沒來找她，他們二人沒有結婚公開儀式。」（
      見偵查卷第四二頁反面）是以，被害人黃足有是否為有配偶之人，即尚有爭議
      ，自難遽認所謂被害人之「配偶」洪溪堯係「得為告訴之人」，從而，本案被
      害人黃足有既然意識不清、智能不足、大腦意識機能無法恢復，即有「得為告
      訴之人不能行使告訴權」之情形，檢察官自得指定代行告訴人。
    再者，指定代行告訴人並無法定程序，甚至僅於起訴書敘明，亦無不可。本案
      於偵查中皆傳訊被害人之母乙○○○，顯見檢察官已指定乙○○○為代行告訴
人。
  (二)惟按告訴乃論之罪，其告訴應自得為告訴之人知悉犯人之時起，於六個月內為之
    ，刑事訴訟法第二百三十七條第一項定有明文。查：
    本件公訴人指訴被告丙○○之過失傷害犯行，係發生於八十三年八月間，業如
      右述。
    依被告之辯護人提出之「謝明源服務處陳情檔案」影本一件，記載「陳情日期
      ：年元月日，陳情人：洪溪堯‧‧‧其妻因剖腹生產時，不慎割及良性瘤
      ‧‧‧生產手術醫師：乃為台安醫院丙○○醫師，有無過失責任？希望得
      到援助。（其妻現於丈母娘家照顧‧‧）‧‧‧」顯見洪溪堯早於八十四年一
      月十六日，即因此事至縣議員謝明源服務處陳情。
    而被害人黃足有之母，即代行告訴人乙○○○，亦早於八十四年六月八日，即
      至台中縣議員陳益昌處請求協助調解，此有被告之辯護人提出之台中縣議會議
      員陳益昌用箋影本可證，其上記載「台安醫院（台中）蘇院長：000-000000，
      謝小姐：000-0000轉2470，黃足有娘家：000-0000；事由：黃足有生產時切除
      子宮腫瘤，手術切到動脈，失血過多，腦部暫時缺氧，致行動不便。調解：６
      ＼８台安：２百萬，黃媽：２、３千萬‧‧‧７＼４陳議員中午見黃足有之母
      ，談不妥，協調失敗。」（見原審卷第四二頁）
    從而，代行告訴人乙○○○早於八十四年一月、八十四年六月即已認定丙○○
      涉嫌過失傷害犯罪。
    而代行告訴人遲至八十五年四月二十七日，始向台灣台中地方法院檢察署提起
      ，有該告訴狀上之收狀章可證（見偵查卷第一頁），從而，其已逾期告訴甚明
      。
  (三)揆諸右述，自應將原審有罪之判決，撤銷改判為公訴不受理之判決。
四、據上論斷，應依刑事訴訟法第三百六十九條第一項前段、第三百六十四條、第三
    百零三條第三款，判決如主文。
本案經檢察官甲○○到庭執行職務。
中      華      民      國    八十九     年     四     月    二十六     日
                                  臺灣高等法院臺中分院刑事第八庭
                                        審判長法  官  羅  得  村
                                              法  官  古  金  男
                                              法  官  林  輝  煌
右正本證明與原本無異。
不得上訴。
                                              書記官  劉  恒  宏
中      華      民      國    八十九  年     四     月    二十六     日
                                                                        Ａ


司法院資訊處製作；財團法人民間司法改革基金會備份。
